【裁判字號】    90,訴,1587
【裁判日期】    920130
【裁判案由】    第三人異議之訴
【裁判全文】
臺灣桃園地方法院民事判決  九十年度訴字第一五八七號
    原      告    詠昇股份有限公司
    法定代理人    乙○○
    法定代理人    甲○○
右當事人間第三人異議之訴事件，本院判決如左：
    主    文
本院九十年度執全字第二○八二號假扣押強制執行事件，就原告所有噴水式織布機四
十台（廠牌型號：江機ＫＩＣ─九六六型）所為之強制執行程序，應予撤銷。
訴訟費用由被告負擔。
    事    實
甲、原告方面：
 一、聲明：如主文所示。
 二、陳述：
（一）緣被告與訴外人鈺潤實業股份有限公司（以下簡稱鈺潤公司）因清償債務事宜
      ，被告前曾聲請本院核發九十年度全地字第三九五五號假扣押裁定，嗣被告持
      上開假扣押裁定為執行名義，於民國九十年七月九日前往鈺潤公司廠房將屬於
      原告所有之噴水式織布機四十台（廠牌型號：江機ＫＩＣ─九六六型），以鈞
      院九十年度執全字第二○八二號假扣押強制執行程序實施查封在案，惟系爭四
      十台機器雖曾屬鈺潤公司所有，然鈺潤公司於八十八年間已賣與中租迪和股份
      有限公司（以下簡稱中租公司），嗣中租公司於八十八年十月二十七日以售後
      租回之方式，將系爭四十台機器再出租與鈺潤公司使用，雙方並簽立融資性租
      賃契約，之後因鈺潤公司營運不佳發生跳票，中租公司遂於九十年六月二十七
      日與鈺潤公司合意終止上開租賃契約，並取回系爭四十台機器，同時因原告有
      意購買系爭四十台機器，中租公司遂於當日以新臺幣（下同）一百三十一萬六
      千九百八十二元之價格，將系爭四十台機器轉賣與原告，並簽立一紙買賣契約
      ，原告則當場開立發票日期為九十年六月二十八日，票號為ＡＰ000000
      0號之支票與中租公司，中租公司則於當月月底將該筆發票寄給原告，另因原
      告與鈺潤公司位於鄰近，故原告協同中租公司前往鈺潤公司之廠房，由鈺潤公
      司人員現場指明系爭四十台機器後，由中租公司於當日將系爭四十台機器點交
      與原告，惟因原告一時未能找到廠房安置系爭四十台機器，且鈺潤公司當時還
      有原料在系爭四十台機器上運作，故原告與鈺潤公司約定，於鈺潤公司使用用
      畢後再行將系爭四十台機器交付原告，然為避免發生爭議，於當日由原告與鈺
      潤公司簽立一份設備保管切結書，載明由鈺潤公司代為保管系爭四十台機器，
      原告並將系爭四十台機器噴上「詠昇」字樣，此外，依鈺潤公司於八十八年度
      及八十九年度之財產清冊中記載，系爭四十台機器亦列為租賃資產，益證系爭
      機器非屬鈺潤公司所有，被告未予查明即對系爭四十台機器實施假扣押之強制
      執行程序，為此，原告本於所有權人之地位，爰依強制執行法第十五條之規定
      提起本訴。
（二）原告與中租公司之前曾有金錢往來，而且原告從未有退票記錄，所以中租公司
      因信任原告，故於九十年六月二十七日就將系爭四十台機器點交給原告。
（三）原告與中租公司簽訂買賣契約是在九十年六月二十七日上午，惟待中租公司補
      蓋完公司大印再傳真回來時，已經是當日下午，所以證人杜詠順才會說與原告
      簽約是在當日下午。
（四）系爭四十台機器被查封當日，原告臨時接獲鈺潤公司通知才到查封現場，且因
      原告不懂法律，所以當場沒有提出足夠證明系爭四十台機器為原告有之證明文
      件。
三、證據：提出中租公司與鈺潤公司終止租約之協議書、中租公司與原告之買賣契約
    書、中租公司開立之電子計算機統一發票、鈺潤公司開立之設備保留切結書、鈺
    潤公司與中租公司就系爭四十台機器成立買賣契約之統一發票、中租公司收受鈺
    潤公司租賃款項之統一發票、中租公司與鈺潤公司之租賃契約書、鈺潤公司資產
    負債表、原告給付中租公司買賣系爭四十台機器之支票影本各一份、鈺潤公司八
    十八年度及八十九年度營利事業所得稅結算申報書影本各一份、鈺潤公司八十八
    年九月三十日、同年十二月三十一日及八十九十二月三十一日財產目錄影本各一
    份、現場照片十張為證，並聲請訊問證人杜詠順。
乙、被告方面：
一、聲明：駁回原告之訴。
二、陳述：
（一）鈺潤公司雖將系爭四十台機器設定動產抵押給臺灣中小企業銀行，惟依常理推
      斷，系爭機器仍屬鈺潤公司所有，而原告未能證明鈺潤公司移轉系爭四十台機
      器所有權與中租公司之原因關係及交付給中租公司之事實，故中租公司尚未取
      得系爭四十台機器之所有權。
（二）縱認中租公司已取得系爭四十台機器之所有權，並將之轉售予原告，中租公司
      亦尚未依民法第七百六十一條規定應踐行之程序，將系爭四十台機器交付給原
      告，且原告又未能舉證說明中租公司業將其對鈺潤公司之返還請求權讓予原告
      ，僅依原告所提出之設備保管切結書，並不足推論原告已取得系爭四十台機器
      之所有權。
（三）原告所簽發之支票日期為九十年六月二十八日，經過票據交換，顯不可能於當
      日兌現，而依原告與中租公司買賣契約第四條約定，中租公司係在原告買賣價
      金全數付清後，原告始得搬運系爭四十台機器並移轉所有權，故系爭機器於訂
      立買賣契約當日即行點交並不合理，復依中租公司開立之統一發票日期為九十
      年六月二十九日，是原告所簽發之系爭支票，係於同月二十九日兌現，而中租
      公司依約於支票兌現後才可能將系爭四十台機器所有權移轉給原告，足證原告
      與鈺潤公司所簽立之設備保管切結書係屬事後偽造，不足採信，況依該切結書
      之內容，鈺潤公司係受原告委託保管動產抵押物，並未表明原告擁有系爭四十
      台機器之所有權，顯見鈺潤公司對系爭四十台機器之所有權亦有爭執。
（四）原告與中租公司簽立買賣契約之時間究為當日上午或下午，依證人杜詠順所言
      與原告所述不符。又原告與鈺潤公司位於鄰近，於查封當日原告應可提出證明
      系爭四十台機器為其所有之證明文件，卻未立刻提出，故被告對系爭四十台機
      器是否確屬原告所有亦表示存疑。
三、證據：聲請訊問證人徐曉宣。
丙、本院依職權調閱本院九十年度執全字第二○八二號民事事件執行卷宗。
    理      由
一、本件原告起訴主張：被告前曾對鈺潤公司聲請本院核發九十年度全地字第三九五
    五號假扣押裁定，而被告持上開假扣押裁定為執行名義，於九十年七月九日前往
    鈺潤公司廠房實施假扣押之強制執行程序時，誤將原告所有之噴水式織布機四十
    台（廠牌型號：江機ＫＩＣ─九六六型）以本院九十年度執全字第二○八二號執
    行查封在案，惟被告所指封之系爭四十台機器確實非屬鈺潤公司所有，而係原告
    於九十年六月二十七日向中租公司所購買，並於當日由中租公司將系爭四十台機
    器點交與原告完畢，則原告已取得系爭四十台機器之所有權，故被告對系爭四十
    台機器所實施假扣押之強制執行程序，即屬無據，原告遂於上開假扣押之強制執
    行程序終結前，依強制執行法第十五條之規定，提起本件訴訟，求為本院九十年
    度執全字第二○八二號假扣押強制執行事件，就原告所有噴水式織布機四十台（
    廠牌型號：江機ＫＩＣ─九六六型）所為之強制執行程序，應予撤銷等情。
二、被告則以：鈺潤公司雖將系爭機器設定動產抵押給臺灣中小企業銀行，惟依常理
    推斷，系爭機器仍屬鈺潤公司所有，況原告未能證明鈺潤公司移轉系爭機器所有
    權與中租公司之原因關係及交付給中租公司之事實。又縱認中租公司已取得系爭
    四十台機器之所有權，並將之轉售予原告，中租公司亦尚未依民法第七百六十一
    條規定將系爭四十機器交付與原告，且原告亦未能舉證說明中租公司業將其對鈺
    潤公司之返還請求權讓予原告，是原告既未取得系爭四十台機器之所有權，則原
    告提起本訴，自屬無據等語，資為抗辯。
三、按假扣押之執行，依強制執行法第一百三十六條準用關於動產不動產執行之規定
    ，故假扣押之執行亦係以查封為開始，而以假扣押之標的脫離假扣押之處置，如
    將假扣押標的交付執行或撤銷假扣押，其程序方為終結。此有最高法院四十四年
    臺上字第一三二八號判例意旨可供參酌，而原告主張本院九十年度執全字第二○
    八二號強制執行程序尚未執行終結乙節，為被告所不爭執，復經本院調閱上開執
    行卷宗核閱屬實，自堪信原告之主張為真實，揆諸上開說明，原告於執行程序終
    結前提起本件訴訟，自屬有據，合先敘明。
四、本件原告主張鈺潤公司於八十八年間將系爭四十台機器賣與中租公司，而中租公
    司於同年十月二十七日將系爭四十台機器以售後回租之方式再行出租與鈺潤公司
    使用，並由雙方簽立一份融資性租賃契約，嗣因鈺潤公司營運不佳，中租公司遂
    於九十年六月二十七日向鈺潤公司終止系爭四十台機器之租賃契約，同時因原告
    表示有意購買系爭四十台機器，故於當日由中租公司就系爭四十台機器與原告成
    立買賣契約，原告則開立一張發票日為九十年六月二十八日，票號為ＡＰ000
    0000號之支票給中租公司作為買賣之價金等情，業據原告提出鈺潤公司與中
    租公司就系爭四十台機器成立買賣契約之統一發票、中租公司與鈺潤公司之租賃
    契約書及終止租約之協議書、中租公司收受鈺潤公司租賃款項之統一發票、鈺潤
    公司資產負債表、鈺潤公司八十八年度及八十九年度營利事業所得稅結算申報書
    各一份、鈺潤公司八十八年九月三十日、同年十二月三十一日及八十九十二月三
    十一日財產目錄影本各一份、中租公司與原告之買賣契約書、中租公司開立之電
    子計算機統一發票、原告給付中租公司買賣系爭四十台機器之支票影本一份為證
    ，核與證人即當時代表中租公司負責簽約之職員杜詠順及證人即原告之職員徐曉
    宣所證述之情節相符（參照本院九十一年四月十七日之準備程序筆錄），復經被
    告於本院九十一年三月八日審理時當庭表示對於中租公司已取得系爭四十台機器
    之事實並不爭執，伊願將爭點限縮在中租公司未將系爭四十台機器交付給原告，
    沒有完成物權的交付動作，所以原告尚未取得系爭四十台機器之所有權等語，是
    原告主張中租公司與鈺潤公司終止系爭四十台機器之租賃契約後，中租公司已將
    其所有之系爭四十台機器轉賣與原告，並已簽立一份買賣契約乙節，自堪信為真
    實，茲本件所應審究者為：中租公司是否已將系爭四十台機器點交與原告，原告
    因此而取得系爭四十台機器之所有權？
五、經查，原告主張伊於九十年六月二十七日與中租公司就系爭四十台機器成立買賣
    契約後，隨即一同至鈺潤公司之廠房，經鈺潤公司人員現場指明系爭四十台機器
    後，當場完成點交之動作，惟因原告一時未能覓得適當廠房安置系爭四十台機器
    ，且鈺潤公司亦有使用系爭四十台機器之需要，原告遂將系爭四十台機器委由鈺
    潤公司暫時保管，然為避免爭議，原告當場與鈺潤公司簽立一份設備保留切結書
    ，並由原告在系爭四十台機器噴上「詠昇」字樣等情，業據原告提出現場照片十
    張、設備保留切結書一份為證，核與證人杜詠順證稱，在買賣當天就將機器點交
    給原告等語相符（參照本院九十一年四月十七日之準備程序筆錄），惟被告仍辯
    稱，依據中租公司與原告之買賣契約第四條約定，買賣價金必須付清後，才能辦
    理所有權之移轉，而原告所簽發之支票發票日為九十年六月二十八日，所以原告
    不可能於簽立買賣契約當日（即同月二十七日）完成點交等語。
六、系爭四十台機器係於九十年七月九日經本院九十執全字第二○八二號執行查封在
    案，為兩造所不爭執，復經本院調閱該執行卷宗核閱屬實，而中租公司開與原告
    之統一發票日期為九十年六月二十九日，有原告提出該發票影本在卷可稽，且為
    被告所不爭執，若如被告所辯，中租公司應於價金交付（即被告所指中租公司開
    立統一發票）後始得移轉系爭四十台機器所有權與原告，則就時間之先後順序而
    言，原告亦得於中租公司收受價金後上開查封前，與中租公司完成點交之程序。
    又證人杜詠順於本院審理時證稱，與原告簽約是在九十年六月二十七日下午四時
    多，因當日票據已無法兌現，所以請原告開六月二十八日票據，依商業習慣，該
    票據仍屬現金票，而中租公司與原告有長期生意往來及契約關係，所以當日就將
    系爭四十台機器點交原告等語（參照本院九十一年四月十七日之準備程序筆錄）
    ，而系爭四十台機器於中租公司賣與原告前，本屬中租公司所有，為兩造所不爭
    執，依一般社會常情，倘若中租公司認為在訂立買賣契約後，而原告付清價金前
    ，中租公司依約尚未將系爭四十台機器點交與原告，則證人杜詠順為中租公司之
    職員，基於為公司利益著想，當不至會有如上所述之證言，足證中租公司確係與
    原告因有長期生意往來，基於信賴原告，才同意於買賣當日即將系爭四十台機器
    點交與原告。是被告辯稱中租公司尚未點交系爭四十台機器與原告等語，不足採
    信，另被告辯稱原告與鈺潤公司位於鄰近，為何於查封當日無法立即提出證明文
    件，故原告是否於本院查封前已取得系爭四十台機器之所有權殊值懷疑等語，惟
    原告法定代理人乙○○於本院九十二年一月十六日之言詞辯論期日陳稱，伊當日
    是臨時接到鈺潤公司通知才到現場，伊又不懂法律，所以只有攜帶買賣契約，而
    未攜帶其他證明文件等語，而依本院九十年七月九日該次查封筆錄之記載，原告
    確已於查封當日前往鈺潤公司廠房表示系爭四十台機器為其所有，並經查封人員
    告知伊若有異議時，得具狀向本院異議，且被告於該次查封完畢後，同時出具切
    結書表示如有查封錯誤，致損害第三人之權益者，願負法律上一切責任等情，經
    本院調閱前揭執行卷宗核閱屬實，故原告既有其他適當之法律救濟途徑，衡情並
    不能以此推論原告係因未取得系爭四十台機器之所有權，才未能立即提出完整之
    證明文件，而執行法院就系爭四十台機器所有權之歸屬亦無實體審查之權限，且
    執行程序貴在迅速，縱原告當場提出相當證明文件，倘被告表示異議，則仍不影
    響執行程序之進行，是原告主張因臨時接獲鈺潤公司通知前往，而未攜帶完整之
    證明文件等情，與常情並不相違，應堪採信。綜上所述，原告雖未能於查封當時
    提出足以證明伊已取得系爭四十台機器所有權之相關文件，惟此舉並不影響中租
    公司業將系爭四十台機器點交與原告之事實。
七、按第三人就執行標的物有足以排除強制執行之權利者，得於強制執行程序終結前
    ，向執行法院對債權人提起異議之訴。強制執行法第十五條前段定有明文。本件
    原告主張系爭四十台機器係伊向中租公司購買，並業已完成點交程序之事實，已
    如前述，是原告已取得系爭四十台機器之所有權，揆諸上開規定，原告本於所有
    權人之地位，依法提起第三人異議之訴，求為本院九十年度執全字第二○八二號
    假扣押強制執行事件，就原告所有噴水式織布機四十台（廠牌型號：江機ＫＩＣ
    ─九六六型）所為之強制執行程序應予撤銷之判決，為有理由，應予准許。
八、本件事證已臻明確，兩造其餘之攻擊及防禦方法，核與判斷結果不生影響，爰不
    一一予以論述，附此敘明。
九、據上論結，本件原告之訴為有理由，依民事訴訟法第七十八條，判決如主文。
中      華      民      國    九十二    年      一      月     三十     日
                                臺灣桃園地方法院民事第一庭
~B審判長法  官  郭琇玲
~B      法  官  田玉芬
~B      法  官  林哲賢
右為正本係照原本作成
如對本判決上訴，須於判決送達後廿日內向本院提出上訴狀
中      華      民      國    九十二    年      一      月     三十     日
~B  法院書記官  蘇  萱


司法院資訊處製作；財團法人民間司法改革基金會備份。
